【裁判字號】    98,簡上,61
【裁判日期】    981111
【裁判案由】    債務人異議之訴
【裁判全文】
臺灣新竹地方法院民事判決              98年度簡上字第61號
上  訴  人  財將企業股份有限公司
法定代理人  丙○○
                        樓之6
訴訟代理人  乙○○
被 上 訴人  桃章交通企業有限公司即盛富計程車客運有限公司
法定代理人  甲○○
上列當事人間債務人異議之訴事件，上訴人對於中華民國98年1
月22日本院新竹簡易庭97年度竹簡字第177號第一審判決提起上
訴，本院於98年8月12日言詞辯論終結，判決如下：
    主  文
上訴駁回。
第二審訴訟費用由上訴人負擔。
    事實及理由
壹、被上訴人起訴主張：除與原審主張相同外，另補稱：
一、上訴人於民國86年間執被上訴人更名前盛富計程車客運有限
    公司於86年1月7日簽發之本票乙紙，聲請作成臺灣臺北地方
    法院86年度票字第20512號本票裁定，於87年間向臺灣桃園
    地方法院聲請強制執行，因執行無實益獲發債權憑證，再於
    98年間向臺灣桃園地方法院聲請強制執行，嗣於98年2月24
    日因執行無結果獲發債權憑證，又於98年3月10日執上開債
    權憑證向鈞院聲請強制執行，刻正由本院以98年度司執字第
    5229號進行查封動產程序中。
二、按票據上之權利，對本票發票人自到期日起算，見票即付之
    本票，自發票日起算三年間不行使，因時效而消滅，票據法
    第22條定有明文。上訴人持有被上訴人於86年1月7日簽發見
    票即付之本票，雖於87年間聲請強制執行，惟因執行無實益
    獲核發債權憑證。查時效因聲請強制執行而中斷，然自強制
    執行程序終結時重新起算，上訴人至遲即應於90年間即應再
    聲請強制執行以中斷時效，卻遲至98年間才又聲請強制執行
    ，是上訴人之本票請求權早已罹於時效而消滅，上訴人自不
    得執臺灣桃園地方法院87年度執四字第4104號債權憑證作為
    本院98年度司執字第5229號執行程序之執行名義對被上訴人
    強制執行。原審判決並無違誤。
三、綜上，爰聲明請求：（一）上訴駁回。（二）第一、二審訴
    訟費用均由上訴人負擔。
貳、上訴人則以：除與原審主張相同外，另補稱：
一、被上訴人於85年間向上訴人以分期付款方式購買西元1996年
    式國瑞牌營業用小客車乙輛，雙方並簽有附條件買賣契約書
    ，且上訴人亦簽立本票乙紙以擔保債務之履行，契約約定自
    85年7月1日起至89年5月1日止，每1月1日付款共計35期，每
    期金額新臺幣（下同）11,349元，買賣總價金為397,215 元
    。依契約書第11條之規定：「買方（即被上訴人）如給付價
    款有任何一期遲延或分期票據有任何一期不獲兌現時，買方
    即喪失期限利益，其未清償之各期債務均視為全部到期」。
    詎料，被上訴人於第27期起即未依約履行付款義務，迭經上
    訴人催討無效，上訴人即依法出售該標的，拍賣所得
    111,010元，沖抵費用32,482元、利息5,692元款項後，仍有
    不足差額本金29,305元，計至98年3月31日尚有遲延利息
    58,529元及遲延違約金105,351元仍未清償；依契約書第16
    條規定：「買方（即被上訴人）履行遲延時，自遲延日起按
    日息萬分之5.5計付利息，且按日加計千分之1違約金」計息
    ，及第17條規定：「賣方依契約取回標的物或聲請強制執行
    時，所需費用由買方負擔」。
二、按動產擔保交易法第28條第2項規定：「出賣人取回占有前
    項標的物，其價值顯有減少者，得向買受人請求損害賠償」
    ，是上訴人依上開條文對被上訴人仍有債權存在，並依契約
    第13條所簽立之本票請求損害賠償，依法有據，是本件除有
    本票債務外，另外尚有附條件買賣契約的價金欠款債務，損
    害賠償之時效為15年，迄今未罹於時效。又依上訴人之紀錄
    ，上訴人聲請執行無實益而於87年6月29日獲核發債權憑證
    後，復於89年6月26日及92年10月8日聲請強制執行無結果，
    後因債權憑證遺失，於聲請補發後，再於98年2月24日聲請
    強制執行無結果，本件債權憑證之執行時效雖已完成，惟上
    訴人仍得基於買賣之法律關係，請求被上訴人給付價款及損
    害賠償金。
三、被上訴人依系爭本票聲請強制執行，雖經原審判決不得執行
    ，惟被上訴人使用車輛達一年半之久，僅繳納分期款6期，
    被上訴人受有利益，依本案之原因事實關係，被上訴人確受
    有利益，而上訴人受有損害，被上訴人理應將所受利益返還
    ，故上訴人依票據之原因事實請求被上訴人損害賠償依法有
    據，本件不應適用本票三年時效，而應適用票據原因事實之
    十五年時效，故本件未罹於時效，強制執行程序仍可進行。
四、綜上，爰聲明請求：（一）原判決廢棄。（二）上訴人仍可
    以臺灣桃園地方法院87年度執四字第4104號債權憑證作為本
    院98年度司執字第5229號執行程序之執行名義對被上訴人強
    制執行。（三）第一、二審訴訟費用由被上訴人負擔。
、兩造不爭執之事實：
一、被上訴人桃章交通企業有限公司即更名前之盛富計程車客運
    有限公司於86年1月7日簽發面額478,000元之本票予上訴人
    。上訴人持該本票向臺灣臺北地方法院聲請本票裁定，經該
    法院於86年10月7日以86年度票字第20512號裁定准予強制執
    行。
二、上訴人持臺灣臺北地方法院86年度票字第20512號本票裁定
    向臺灣桃園地方法院聲請對被上訴人之財產為強制執行，因
    執行無結果，由該法院於87年6月29日核發87年度執字第410
    4 號債權憑證。
三、上訴人分別於88年、92年間持上開債權憑證向臺灣桃園地方
    法院聲請對被上訴人之財產強制執行，於89年6月26日受償
    3,102元整結案；於92年10月8日執行無結果結案。
四、上訴人因遺失前揭債權憑證，於95年12月27日向臺灣桃園地
    方法院聲請補發87年度執字第4104號債權憑證，於96年1 月
    12日獲補發，並於98年持補發之債權憑證向臺灣桃園地方法
    院聲請對被上訴人之財產強制執行，於98年2月24日執行無
    結果結案。
五、上訴人於98年3月10日持系爭債權憑證，向本院聲請強制執
    行，經本院以98年度司執字第5229號受理在案。
肆、得心證之理由：
    本件被上訴人以時效抗辯主張上訴人不得執系爭本票裁定所
    換發上開債權憑證作為執行名義對被上訴人聲請強制執行，
    為上訴人所否認，並以上開情詞置辯，是本件兩造爭執之處
    應在於，系爭本票裁定之票款請求權是否已罹於時效？茲論
    述如下：
一、按經確定判決或其他與確定判決有同一效力之執行名義所確
    定之請求權，其原有消滅時效期間不滿5年者，因中斷而重
    行起算之時效期間為5年，民法第137條第3項固定有明文。
    惟所謂「與確定判決有同一效力之執行名義」係指實體上爭
    執業已確定者而言，按法律所以規定短期消滅時效，係以舉
    證困難為主要目的，如請求權經法院判決確定，或和解、調
    解成立者，其實體權利義務關係業已確定，不再發生舉證問
    題，為保護債權人之合法利益，以免此種債權人明知債務人
    無清償能力，仍須不斷請求強制執行或為其他中斷時效之行
    為，並為求其與修正前強制執行法第4條第3項規定相呼應，
    所以有民法第137條第3項延長時效期間為5年之規定；而本
    票執票人依票據法第123條規定，聲請法院裁定許可對發票
    人強制執行，係屬非訟事件，此項裁定並無確定實體上法律
    關係存否之實質確定力，自非與確定判決有同一效力之執行
    名義，執票人之請求權消滅時效期間，並不能因取得法院許
    可強制執行之裁定而延長為5年（最高法院83年台上字第267
    5號判決意旨參照）。再按，票據法第22條第1項規定，執票
    人對本票發票人之權利，自到期日起算，3年間不行使者，
    因時效而消滅。又消滅時效因開始執行行為或聲請強制執行
    而中斷；時效中斷者，自中斷之事由終止時，重行起算，民
    法第129條第2項第5款及第137條第1項固分別定有明文，惟
    消滅時效完成後，如債權人依原執行名義或債權憑證聲請法
    院再行強制執行時，亦不生中斷時效或中斷事由終止重行起
    算時效之問題，債務人自非不得對之提起債務人異議之訴，
    以排除該執行名義之執行。
二、查本件上訴人執系爭本票裁定為強制執行名義，既非與確定
    判決有同一效力之執行名義，依據上開說明，其請求權消滅
    時效期間，並不能因取得法院許可強制執行之裁定而延長為
    5年，仍應依票據法第22條第1項規定只有3年時效。查上訴
    人持系爭本票裁定向臺灣桃園地方法院聲請強制執行，嗣因
    執行無結果，由該法院於87年6月29日核發87年度執字第410
    4 號債權憑證，上訴人並分別於88年、92年間持上開債權憑
    證向臺灣桃園地院聲請對被上訴人之財產強制執行，於89年
    6 月26日受償3,102元整結案，於92年10月8日執行無結果結
    案，嗣上訴人因遺失前揭債權憑證，於95年12月27日向臺灣
    桃園地方法院聲請補發87年度執字第4104號債權憑證，於96
    年1月12日獲補發，並於98年持補發之債權憑證向臺灣桃園
    地方法院聲請對被上訴人之財產強制執行，於98年2月24日
    執行無結果結案，上訴人復於98年3月10日持系爭債權憑證
    ，向本院聲請強制執行，此為兩造所不爭執，並經原審依職
    權調閱臺北地院86年度票字第20512號裁定、臺灣桃園地方
    法院87年度執字第4104號民事執行卷宗、本院98年度司執字
    第5229號民事執行卷宗查核無訛，且有兩造於原審提出補發
    後、補發前之87年度執字第4104號債權憑證影本為憑。是以
    ，上訴人既係基於系爭本票上之權利，請求被上訴人給付票
    款，則依上開規定所示，其自92年10月8日執行無結果結案
    時起，逾3年未行使其權利，迄98年始持補發之債權憑證向
    臺灣桃園地方法院聲請對被上訴人之財產強制執行，有被上
    訴人提出補發後之債權憑證其上蓋印「本件於98年執字第
    8001 號強制執行於98年2月24日執行無結果」之戳印可憑，
    並為上訴人所不爭執，系爭本票請求權之時效即已完成；又
    消滅時效完成後，上訴人依原執行名義或債權憑證聲請法院
    再行強制執行時，亦不生中斷時效或中斷事由終止重行起算
    時效之問題，是系爭本票請求權之時效既已完成，被上訴人
    自得拒絕給付票款。
三、上訴人雖辯稱本件應考量系爭本票之實體原因事實，時效應
    以15年為準，而非本票裁定之3年，系爭本票裁定尚未罹於
    時效消滅云云，惟上訴人所執以聲請強制執行之執行名義既
    為本票裁定及其所換發之債權憑證，其是否罹於時效即應以
    票據權利之短期時效為判斷基準，上訴人所辯於法尚無足採
    。至上訴人是否得以買賣或其他法律關係對被上訴人請求，
    尚非本件債務人異議之訴所得審究，併此敘明。
四、綜上，上訴人自92年10月8日強制執行無結果程序終結時起
    ，已逾3年未行使其權利，被上訴人主張上訴人之票款請求
    權已罹於時效而消滅，上訴人自不得執系爭本票裁定及所換
    發之債權憑證對被上訴人聲請強制執行。從而，被上訴人本
    於強制執行法第14條規定提起債務人異議之訴，主張上訴人
    不得執臺灣桃園地方法院87年度執四字第4104號債權憑證作
    為本院98年度司執字第5229號執行程序之執行名義對被上訴
    人強制執行，為有理由，應予准許。原審判決上訴人不得執
    臺灣桃園地方法院87年度執四字第4104號債權憑證作為本院
    98年度司執字第5229號執行程序之執行名義對被上訴人強制
    執行，於法核無不合，上訴意旨指摘原判決不當，求予廢棄
    改判，為無理由，應駁回其上訴。
五、本件判決之基礎已臻明確，兩造其餘之攻擊、防禦方法及舉
    證，核與判決結果無影響，爰不一一予以論列，併此敘明。
伍、據上論結，本件上訴為無理由，依民事訴訟法第436條之1第
    3項、第449條第1項、第463條、第78條，判決如主文。
中    華    民    國    98    年    11    月    11    日
            民事第一庭  審判長法  官  王銘勇
                              法  官  林麗玉
                              法  官  林南薰
以上正本係照原本作成。
如對本判決上訴，須於判決送達後20日內向本院提出上訴狀。
中    華    民    國    98    年    11    月    11    日
                              書記官  楊書棼


司法院資訊處製作；財團法人民間司法改革基金會備份。
